【裁判字號】    97,婚,172
【裁判日期】    971003
【裁判案由】    離婚
【裁判全文】
臺灣臺中地方法院民事判決               97年度婚字第172號
原      告  丁○○
訴訟代理人  張繼準律師
            張瓊文律師
被      告  乙○○
訴訟代理人  曾琬鈴律師
            甲○○
上列當事人間請求離婚事件，本院於民國九十七年九月十九日言
詞辯論終結，判決如下：
    主      文
准原告與被告離婚。
訴訟費用由被告負擔。
    事實及理由
甲、程序方面：
    按婚姻無效或撤銷婚姻，與確認婚姻成立或不成立及離婚或
    夫妻同居之訴，專屬夫、妻之住所地或夫、妻死亡時住所地
    之法院管轄。但訴之原因事實發生於夫或妻之居所地者，得
    由各該居所地之法院管轄，民事訴訟法第五百六十八條第一
    項定有明文。次按民法第二十條第一項規定：「依一定之事
    實，足認以久住之意思，住於一定地域者，即為設定住所於
    該地。」，換言之，個人意思決定為住所設立之要件。且大
    法官會議釋字第四五二號解釋解釋理由書謂：「…人民有居
    住之自由，乃指人民有選擇其住所之自主權」，故縱然夫妻
    於法律上應互負同居義務，但夫妻之住所不必同一，其各自
    住所不同，並無不可，且各該住所地之法院依民事訴訟法第
    五百六十八條之規定，對於離婚事件均享有管轄權（臺灣高
    等法院暨所屬法院八十八年度法律座談會彙編第98至106頁
    ；八十九年度法律座談會彙編第179至196頁可資參照）。
    本件被告請求移轉管轄，惟本案之兩造於民國八十二年二月
    二十七日結婚，婚後即共同設籍於臺中市○區○○路四七巷
    二九號，兩造雖長期在美國工作生活，惟返臺時仍居住於上
    開臺中住處，嗣被告雖於八十八年七月十二日將戶籍遷至臺
    北市大安區○○○路○段二二八巷八四號二樓，然被告實際
    上仍居住於美國，而原告則設籍於上開臺中市前址迄今，並
    自九十四年十一月返臺後，亦實際居住於上開臺中市住處至
    今之事實，業據兩造陳述明確，並有戶籍謄本二份為證，揆
    諸前揭法律規定，原告基於久住之意思而長久居住於臺中市
    ，應認原告以臺中為住所地，故本院具有管轄權，合先敘明
    。
乙、實體方面：
一、原告主張：
  (一)兩造係於美國求學時認識，於八十二年六月二十七日結婚。
    在婚前籌辦婚禮期間，被告因對原告家人安排的拍結婚照地
    點及婚紗樣式不滿意，強烈表達不滿，甚至想要毀婚，後雖
    勉為其難與原告完成結婚儀式，然已為兩造日後之婚姻生活
    埋下嫌隙裂痕。婚後兩造共同在美國生活，然被告常以自我
    為中心，不顧原告感受，雙方時有齟齬，於八十五年間，原
    告母親至美國參加原告之畢業典禮，被告竟因前述婚姻期間
    之不滿，而對原告母親甚為冷淡，視如陌生之人，原告雖對
    被告婉轉勸說，惟被告仍我行我素，以致兩造間爭吵不斷。
    自八十五年間起，原告因工作需要至德州工作，被告則於北
    卡羅蘭納州工作，雙方分居兩地，互動不佳，且聯絡甚少。
    八十七年間，原告為挽回婚姻，辭去於德州休士頓之工作，
    前往北卡羅蘭納州與被告共同生活，原告原期盼兩造能一起
    為這段婚姻而努力，豈料，被告對於原告苦心視而不見，動
    輒對原告怒言相向，並以原告薪資不高為由，要求業已取得
    生化博士學位之原告，轉從事所得較高之電子業，令原告感
    到不受尊重，另被告表明不願與原告生育子女，亦令期盼家
    庭和樂圓滿之原告深感遺憾。而原告就兩造間種種歧見，努
    力與被告協調溝通，然被告仍舊堅持己見，動輒以其收入較
    高為由，對原告冷嘲熱諷，未慮原告之感受。於八十九年間
    ，因原告離臺甚久，在臺雙親殷殷期盼原告於學成後歸國發
    展，原告幾度與被告商議共同返國就業，然被告一再表示取
    得美國公民資格比較重要，要繼續留在美國，嗣原告覓得在
    臺灣之工作機會，惟被告拒不同行，堅持留在美國而不願同
    返，原告無奈，只得獨自一人返回臺灣。原告回臺後不久，
    因仍心念遠在美國工作的被告，乃積極尋訪在北卡羅蘭納州
    之工作機會，並於九十年九月間，再次前往北卡羅蘭納州，
    豈知被告得知此事後，竟故意一人先遷往北卡羅蘭納州之另
    一都市Raleigh City居住，並向原告表明不願與原告共同生
    活，後於九十二年七月間，被告又離開北卡羅蘭納州，改搬
    至馬里蘭州。原告雖曾努力想要改善兩造關係，然不管原告
    對被告釋出多少善意，被告總是對原告無緣由的冷漠不理睬
    ，更表示不希望與原告同住。從被告一些無法讓人理解的行
    跡中，使原告不得不懷疑被告是否另結新歡，如有時原告打
    電話至被告位於馬里蘭州的住處，被告與原告在電話中的對
    話總顯得不自然，或支吾其詞，令原告懷疑被告住處有其他
    人在場；九十四年元旦，被告向公司請了一個禮拜的長假去
    旅行竟未告知原告，使得在北卡羅蘭納州工作的原告連續兩
    天打了好幾通電話至被告位於馬里蘭州的住處卻無人接聽，
    原告因十分擔心被告安危，故電詢被告友人，其中一位被告
    的女性友人，一直以為被告的丈夫名字叫Peter ，待原告向
    被告該位友人自我介紹原告係Eric時，該名友人頗為訝異。
    由於原告一直找不到被告，只好尋求警方協助，警方至被告
    住處發現被告的車子在家，但大門卻深鎖，無人應門，警方
    因高度懷疑被告是否在家發生意外，遂請鎖匠開門，惟當時
    被告並不在家，現場亦無打鬥痕跡，過了一個禮拜，被告返
    家後知道原告心急如焚到處找伊卻不領情，反倒惱羞成怒怪
    罪原告追查伊行蹤，自斯時起，被告即對原告聲明非經其同
    意，原告不可到被告住處，否則伊絕對不會為原告開門。九
    十四年一月中旬，原告仍顧念夫妻情份，買了禮物從北卡羅
    蘭納州開了四個多小時的車程前往探望被告，未料被告將原
    告拒於門外，要求原告離開，同年情人節，原告再次買了禮
    物，開四個多小時的車程到被告住處，被告仍舊將原告拒於
    門外。由於被告一再撕裂彼此情感，令原告對於此段婚姻已
    感到無力挽回，而兩造夫妻關係至此，實已形同陌路。此外
    ，原告一直希望能與被告一起返國就業定居，惟被告竟瞞著
    原告偷偷將被告個人臺灣戶籍遷至娘家，再私下辦理被告個
    人之美國綠卡申請，以取得美國公民身分，被告全未與原告
    商議，亦未詢問原告是否一同辦理，顯見被告並無與原告長
    相廝守之意願。於九十四年十一月間，因原告之工作簽證期
    滿，依美國法令無法再留於當地，原告無奈只好返臺。而於
    原告返臺前夕，原告因至北卡羅蘭納州住處搬回衣物而與被
    告見面，當晚被告邀其友人與原告共進晚餐，席間被告竟拿
    出一份離婚協議書，上載：「雙方長期分居兩地，個性不合
    ，同意離婚」云云，要求原告簽立，原告見被告心意已決，
    只好強忍心痛而於離婚協議書上簽字，惟事後被告拒不將兩
    造已簽署之上開協議書寄送一份予原告，亦拒不返臺辦理離
    婚登記。由上述各情可知，兩造十餘年來之婚姻，長期分居
    ，聚少離多，同居之歲月僅有短短數年，期間亦爭吵不休，
    而於兩造分居期間，被告對原告不聞不問，甚至數度遷居以
    躲避原告，兩造間毫無任何夫妻生活，況兩造亦於美國簽立
    離婚協議書，足見兩造婚姻無疑已生重大裂痕，已達難以繼
    續維持或回復婚姻之希望，而造成難以維持婚姻之源，係因
    被告前揭行為所致，實可歸責於被告，爰依民法第一千零五
    十二條第二項規定，請求准予離婚等語。並聲明：如主文所
    示。
  (二)對被告抗辯之陳述：
    原告於臺灣期間選讀電腦相關課程，係為提升個人競爭力而
    非轉行；被告所提房屋租賃契約，為九十一年七月二十七日
    所簽訂，時效僅有一年，當時原告雖在合法房客中簽名，但
    兩人並未同住，當時原告的住處及工作地點均在北卡羅蘭納
    州的Chapel Hill City，怎可能與被告同住在北卡羅蘭納州
    ？況兩州相距往返車程接近十個小時，益證原告不可能與被
    告同住，原告亦從未有過被告住處的鑰匙，而在兩造情感再
    度交惡後，原告即未在被告後續賃屋的合法房客中簽名；被
    告提及原告迄今仍有私人郵件寄至被告現居地云云，按兩造
    為夫妻關係，彼此居住在不同州，在各項事務的申辦從銀行
    帳務、醫療紀錄、稅務資料等等，難免會留下彼此資料，但
    無法依此證明兩造有同住之事實；否認被告所指原告有另結
    新歡等語。
二、被告則以：
  (一)原告在婚前表示婚禮、喜餅、婚紗照等皆不會是問題，一定
    會讓被告滿意，但事實上原告與家人並未事先溝通，以致在
    安排婚禮事宜上使兩家人產生誤解、誤會，當被告得知男方
    僅願提供白紗禮服來拍一張全家福，被告為顧全兩家情誼，
    決定兩人婚紗可以補拍，晚禮服則由女方自備，因此順利完
    成婚禮，原告於此時針對此事大作文章，反指被告之不是，
    甚至將其渲染成「埋下兩造日後嫌隙裂痕」之原因，顯與事
    實有違。
  (二)兩造婚後甚少發生爭執，另原告母親於八十五年間前往美國
    參加原告的畢業典禮，為期約兩週，在此期間，被告全心全
    意、盛情招待婆婆，滿足婆婆到美國、加拿大遊玩的心願。
  (三)兩造自八十五年十二月起，雖因工作關係不得已分居德州與
    北卡羅蘭納州兩地，但原告經常飛回北卡羅蘭納州與被告共
    度週末，而被告亦一直關心原告的工作與生活情形，並經常
    攜帶原告所需用品前往德州原告居所。於八十七年底，原告
    在德州為期兩年的工作簽證到期，必須離境，被告於是讓原
    告轉換成配偶簽證，依附在被告的工作簽證之下，如此原告
    即可自由往返於美台之間，此乃原告自德州返回北卡羅蘭納
    州之因。又因當時電腦行業正熱門，原告許多同事皆成功轉
    到電腦界服務，且有穩定工作，原告在其實驗室同事影響下
    ，詢問被告意見，被告向原告建議倘若打算轉行，最好先選
    讀一些實用的課程或考執照，原告於是在臺灣電腦補習班選
    讀許多課程，被告一向尊重原告決定，未干涉或影響原告抉
    擇。復被告並非不願生兒育女，惟兩造生活尚未安定，原告
    甚至連生活費亦未負擔，被告如何安家生子。原告離開德州
    後，不願留在美國作二等公民，打算轉行，於八十八年九月
    至十二月返臺完成MCSE認證後，還是不敢轉換跑道，於是又
    回到本行，於八十九年五月二十八日返臺工作半年，即遭解
    雇，原告三度失業，因無法面對自己的家人與朋友，始於八
    十九年十二月十九日返回北卡羅蘭納州覓職。是原告陳稱放
    棄臺灣工作，試著改善關係重新開始云云，實際上係原告工
    作不穩定，所以造成往返台美之間多次。九十年九月被告換
    工作至北卡羅蘭納州之Raleigh City，隨著工作遷移乃平常
    之事，並非不願同住，原告則搬至北卡羅蘭納州教堂山學校
    附近，兩人互動密切。後因經濟不景氣，被告不幸失去工作
    ，雖曾積極在北卡羅蘭納州覓職，但就業市場情況惡劣，大
    企業紛紛出走，經過四個多月的努力，終於在馬里蘭州找到
    工作，故被告係因外出工作經濟因素，不得不搬往馬里蘭州
    工作。而於兩造分居北卡羅蘭納州、馬里蘭州期間，原告在
    工作上或生活上遇到各種麻煩事時，會立刻打電話給被告尋
    求解決之道，被告不可能拒原告於門外，況房屋租賃契約書
    上有原告的名字，原告也有鑰匙，是合法房客，又有停車證
    ，原告亦經常前往馬里蘭州與被告相聚，兩造一同去飲茶、
    看電影、逛街等，夫妻關係非如原告所述。原告稱夫妻並未
    同住，事實上是「沒有每天同住」，並非「並未同住」，夫
    妻分居於海峽兩岸或台商在大陸妻小在臺灣、在美國夫妻因
    工作的原因分居兩地十分普遍。九十四年原告返臺前向被告
    表示不會另找對象，會好好照顧被告雙親，會更努力工作，
    並打算退休來美國與被告共同生活，此由原告返臺前並未結
    清在美銀行帳戶，並全權委託被告管理、原告在美郵件往來
    現仍寄往該州兩人共用之郵件信箱、北卡羅蘭納州九十六年
    八月十四日查稅通知書亦寄至該住址即可清楚知悉，原告堅
    持返臺，被告只能尊重原告的決定，任由伊選擇自己的未來
    與方向，而期間被告與原告及其家人聯繫、互動，亦一如往
    常。由此益證兩造在美國事實上有共同住所，分居兩地乃迫
    於現實之工作因素及原告不願受拘束之個性使然，兩人均能
    相互體諒與了解，自不足以構成難以維持婚姻之事由。
  (四)否認原告所指被告另結新歡，被告事先有告知原告係去受訓
    ；被告於八十八年七月間為辦理美國綠卡而遷移戶口之事，
    原告非但知悉且必定經其同意配合提供戶口名簿，況被告當
    時人不在國內，一切都由家人代辦，嗣由原告親自將戶籍謄
    本之中文本、英文翻譯及公認證等資料寄給被告，原告指被
    告未事先告知顯然不實；否認原告所指兩造有書面協議離婚
    之事實。
  (五)本件原告訴請離婚之因，乃係因其工作返臺期間，違反夫妻
    應對他方忠誠之義務，竟結交新歡而有外遇之行為，兩造婚
    姻縱生有破綻，亦應由原告負完全之責，原告自不得訴請離
    婚等語，資為抗辯。並聲明：原告之訴駁回。
三、得心證之理由
  (一)經查：兩造婚姻關係現存續中之事實，有戶籍謄本在卷可證
    ，且為兩造所不爭執，堪認為真實。次查：原告主張兩造婚
    後雖共同生活，然雙方時有齟齬，爭吵不斷，自八十五年間
    起，原告因工作需要至德州工作，被告則於北卡羅蘭納州工
    作，八十七年間，原告前往北卡羅蘭納州與原告共同生活，
    八十九年間，原告返回臺灣，並於九十年九月間，再次前往
    北卡羅蘭納州，豈知被告得知後，竟故意遷往北卡羅蘭納州
    之另一都市Raleigh City居住，並向原告表明不願與原告共
    同生活，後於九十二年七月間，被告又離開北卡羅蘭納州，
    改搬至馬里蘭州，兩造長期分居，聚少離多，而於兩造分居
    期間，被告對原告不聞不問，甚至數度遷居以躲避原告等情
    ，被告則否認上情，辯稱婚後兩造甚少發生爭執，又兩造在
    美國事實上有共同住所，分居兩地乃迫於現實之工作因素所
    致，僅係「沒有每天同住」，並非「並未同住」，分居兩地
    居住期間雙方仍有密切互動等語。觀諸證人即原告母親丙○
    ○○到庭證稱：八十五年五月二十一日去美國，當天他們是
    用英文吵架，我聽不懂，但是平常被告有抱怨原告賺錢少；
    我聽到我女兒在跟被告通電話的時候，被告好像說原告賺錢
    少，是我女兒跟我講的，說被告看不起我兒子；被告從美國
    打電話到臺灣的家裡來，是我接的，時間我忘記了，被告叫
    我提供我兒子的電話，叫我轉告我兒子不要再去找被告，我
    有打電話給我兒子，我叫我兒子趕快回去，路途那麼遠，我
    聽說兩地相隔好像四、五個小時等語。另證人即原告兄長韓
    至誠到庭證稱：婚姻的事情我陸陸續續知道他們的感情因為
    分居兩地，感情非常不好，被告也有傳真給我，內容大概是
    抱怨原告金錢方面收入比較少，其他方面就是原告不定期的
    要找被告，被告感覺有受到打擾，且被告說這種打擾是很不
    自在，看起來他們像是公事公辦，沒有夫妻情份等語（均參
    照本院九十七年九月十九日言詞辯論筆錄），足認兩造婚後
    確實情感不睦，被告並因原告收入不如伊而對原告心生怨懟
    ，且於兩造分居兩地期間有拒絕與原告互動之情形。復查：
    原告主張被告於婚姻關係存續期間，與其他男性友人有曖昧
    關係，及於九十四年十一月間，兩造有簽訂離婚協議書等事
    實，為被告所否認，原告均未舉證以實其說，自難採認。再
    查：自被告於九十四年十一月間返臺後，兩造即分隔臺灣、
    美國兩地居住迄今，期間未曾見面，為兩造所不爭執，參酌
    原告陳明不願留在美國，被告陳明要續留美國等語，及被告
    於九十二年十二月三十一日出境後，迄至九十七年六月二十
    二日始因本件離婚案件於同年月二十五日開庭之事而返臺，
    亦有被告之入出境資料附卷可稽，顯然兩造對於是否繼續在
    美國居住意見相歧甚大，雙方並無有效之溝通及商談，以致
    雙方分居狀態持續迄今。至於被告所指原告有外遇一節，固
    舉證人即被告父親甲○○到庭證稱：外遇的事情，九十四年
    回來以後，總共到我和平東路的家裡三次，第一次是九十四
    年農曆，第二次我不記得，第三次是九十五年五月，原告說
    他要離婚，我問原告為何突然提離婚，原告說被告在美國已
    經與他簽了離婚協議書，他說基於這個理由他要離婚，我說
    要問我的女兒，我問原告急於離婚是否有女朋友，原告點頭
    『嗯』一聲，然後我的大女兒問原告離婚的原因原告的家人
    是否知道，原告低頭不語，原告沒有提到他的女朋友的姓名
    ，來往經過也沒有講等語（參照本院九十七年八月二十日言
    詞辯論筆錄），然依證人甲○○證述情節觀之，原告係以「
    嗯」回應證人甲○○之問題，並未以具體言語回答是否有外
    遇，自難為有利於被告之認定。另證人即被告兄長韓至誠到
    庭亦證稱：九十七年六月二十五日並未表示原告的女朋友多
    的不得了，且原告之姊姊當天亦未陳稱這樣的男人你還要嗎
    ？放棄算了等語（參照九十七年九月十九日言詞訊問筆錄）
    ，足認被告此部分主張，不足採信。
  (二)按民法第一千零五十二條第二項所稱「有前項以外之重大事
    由，難以維持婚姻者」，乃抽象的、概括的離婚事由，係民
    法親屬編於七十四年修正時，為因應實際需要，參酌各國立
    法例，導入破綻主義思想所增設。但其事由應由夫妻之一方
    負責者，僅他方得請求離婚，是其所採者為消極破綻主義精
    神，而非積極破綻主義。關於是否為難以維持婚姻之重大事
    由，其判斷標準為婚姻是否已生破綻而無回復之希望。而婚
    姻是否已生破綻而無回復之希望，則應依客觀的標準，即難
    以維持婚姻之事實，是否已達於倘處於同一境況，任何人均
    將喪失維持婚姻意欲之程度而定。至於同條但書所規定「難
    以維持婚姻之重大事由應由夫妻之一方負責者，僅他方得請
    求離婚」，乃因如肯定有責配偶之離婚請求，無異承認恣意
    離婚，破壞婚姻秩序，且有背於道義，尤其違反自己清白（
    clean hands） 之法理，有欠公允，同時亦與國民之法感情
    及倫理觀念不合，因而採消極破綻主義。然若夫妻雙方均為
    有責時，則應衡量比較雙方之有責程度，而許責任較輕之一
    方向應負主要責任之他方請求離婚，以符合公平（最高法院
    九十四年臺上字第二０五九號判決意旨、九十五年度第五次
    民事庭會議決議參照）。
  (三)復徵之婚姻係以夫妻共同生活，以建立夫妻情愛之本質為目
    的，且夫妻雙方應以誠摯互信為基礎，相互扶持，共同建立
    和諧美滿之家庭。倘雙方事實上已經分居各自獨立生活多年
    ，雙方彷如兩個個自獨立生活之個體，彼此誠摰互信之感情
    基礎，已經不復存在，依一般人之生活經驗，顯然難期修復
    ，雙方共同生活的婚姻目的已經不能達成，婚姻關係亦因此
    產生重大破綻。綜觀上情，本件兩造因工作關係分隔兩地，
    聚少離多，相處時間短促，而在分隔兩地居住期間，雙方又
    溝通不良，無良好互動，以致情感失和、疏離，嗣原告於九
    十四年十一月間返臺後，兩造又因是否在美國繼續共同生活
    問題未能溝通協調，取得共識，以致兩造分隔臺灣、美國居
    住，迄今已近三年，完全無任何實質夫妻共同生活，且兩造
    結婚逾十五年，惟對於是否生育子女之事則南轅北轍。徵之
    婚姻乃一男一女之兩性結合，以組織家庭，並『永久共同生
    活』為目的，兩造無法共同經營婚姻生活，顯與夫妻關係成
    立之本質有違，且兩造經長期分離，雙方形同陌路，已無情
    感，對於彼此之生活情況完全不瞭解，渠等之間僅存夫妻之
    名，而無夫妻之實。執此，任何人處於同一情況下，均不願
    繼續維持婚姻生活，是本件兩造間之婚姻已生破綻而無回復
    之希望，有不能維持婚姻之重大事由。且衡諸前揭兩造婚姻
    整體歸責事由，兩造對婚姻破綻之發生，顯均有可歸責之事
    由，且可認兩造歸責程度相當。從而，原告依民法第一千零
    五十二條第二項之規定，訴請判決兩造離婚，洵屬有據，應
    予准許。
四、本件事證已臻明確，兩造其餘攻擊防禦方法及證據資料，核
    與判決結果不生影響，爰不一一論述，併予敘明。
丙、訴訟費用負擔之依據：民事訴訟法第七十八條。
中    華    民    國    97    年    10    月    3     日
                  家事法庭    法  官  簡賢坤
以上正本係照原本作成。
如對本判決上訴，須於判決送達後20日內向本院提出上訴書狀（
須附繕本）。
中    華    民    國    97    年    10    月    3     日
                              書記官  廖日晟


司法院資訊處製作；財團法人民間司法改革基金會備份。
